臺灣高等法院臺南分院民事判決　95年度上易字第237號
上　訴　人　甲○○
訴訟代理人　林彥百律師
複 代 理人　陳培芬律師
被 上訴 人　乙○○
訴訟代理人　蔡進欽律師
　　　　　　蘇正信律師
　　　　　　蔡弘琳律師
上列當事人間請求給付借款事件，上訴人對於民國九十五年十一
月七日臺灣嘉義地方法院第一審判決（九十五年度訴字第五三號
）提起上訴，本院於九十六年四月十七日言詞辯論終結，判決如
下：
    主  文
上訴駁回。
第二審訴訟費用由上訴人負擔。
    事實及理由
一、上訴人主張：
  (一)起訴時主張：上訴人與訴外人楊竣創係朋友關係，經楊竣創
    介紹而認識被上訴人，被上訴人乙○○於民國九十三年五月
    間，以其急需資金為由向上訴人借款新台幣（下同）八十三
    萬元，並約定九十三年八月十一日為清償期，此有借據一紙
    可資為證。詎被上訴人於清償期屆至後即藉故拖延，屢避不
    見面，上訴人爰依消費借貸關係提起訴訟。
  (二)嗣於本院主張：本件有借據及本票等可證明當事人間借貸關
    係存在，借據為被上訴人所簽立，其上載明借貸金額、日期
    及清償日期等，可知其為真正，而本票權利之行使則不問其
    原因關係為何，故上訴人就本票之基礎原因關係不負舉證之
    責。又被上訴人主張係受脅迫而簽立本票，然上訴人涉嫌強
    制罪部分，業經台灣台中地方法院檢察署以九十五年度偵字
    第四四一０號不起訴處分確定，足證被上訴人主張不足採。
    而上訴人所涉常業重利罪部分則尚在法院審理中，且該案並
    未就本件債權是否存在作認定，於上開刑事案件審理過程中
    ，是否就相關證據資料逐一提示，亦不無疑問，原審判決以
    上訴人及訴外人楊竣創所涉刑事案件筆錄內容，認定本件借
    貸關係不存在，顯屬率斷。況被上訴人若僅借貸三萬元，何
    以願簽立金額八十三萬元之借據？是被上訴人所辯顯非可採
    。並聲明：(1)原判決廢棄。(2)被上訴人應給付上訴人八十三
    萬元及自九十三年八月十二日起至清償日止，按週年利率百
    分之五計算之利息等語。
二、被上訴人則以：被上訴人於九十二年十月間因急用，由報紙
    廣告取得資料，向王代書借得三萬元，惟實際上僅取得二萬
    三千五百元（扣除手續費二千元，第一期利息四千五百元，
    以十天為一期，未按時付息每天罰二千元，利息約為一百五
    十分日息），嗣後始知王代書實為地下錢莊之代號。九十三
    年五月十二日訴外人楊竣創於屏東市○○路勁網網咖店二樓
    威脅要到被上訴人任職之部隊及家裡鬧到使被上訴人無法工
    作及生存，被上訴人遂在其脅迫下，簽下二張八十三萬元本
    票（即００七七六一、００七七六二號）及本件八十三萬元
    借據一張，然實際上並未收到八十三萬元。系爭借據簽立當
    時，並沒有當事人甲方甲○○及保證人楊竣創等部分文字，
    上開文字係上訴人事後填寫，被上訴人並未向上訴人借款，
    上訴人也未交付任何現金予被上訴人，上訴人主張借貸關係
    存在，應就借款事實負舉證之責。另上訴人及訴外人楊竣創
    等地下錢莊同夥，因共同常業重利罪案件，業經台灣台中地
    方法院九十四年度重訴字第一六八０號及九十五年度重訴緝
    字第四三號刑事判決，分別均判處有期徒刑一年六月。又訴
    外人楊竣創脅迫被上訴人簽立上開本票及借據，所涉強制罪
    部分，業經台灣台中地方法院退回台灣屏東地方法院檢察署
    偵辦中，上訴人之請求無理由等語。並聲明：駁回上訴。
三、按當事人得以合意定第一審管轄法院，但以關於由一定法律
    關係而生之訴訟為限，前項合意，應以文書證之，民事訴訟
    法第二十四條定有明文。本件兩造當事人因清償借款事件涉
    訟，並於借據中約定同意以台灣嘉義地方法院為第一審管轄
    法院，合於上開規定，則原審法院就本件訴訟自有第一審管
    轄權，合先敘明。
四、次按民法第四百七十四條規定，稱消費借貸者，謂當事人一
    方移轉金錢或其他代替物之所有權於他方，而約定他方以種
    類、品質、數量相同之物返還之契約。當事人之一方對他方
    負金錢或其他代替物之給付義務而約定以之作為消費借貸之
    標的者，亦成立消費借貸。又消費借貸，為要物契約，須以
    金錢或其他代替物之交付為構成要件，如對於交付之事實有
    爭執，自應由主張已交付之貸與人負舉證責任（最高法院七
    十九年度台上字第二七二二號、八十七年度台上字第一六一
    一號裁判意旨參照）。再按，票據乃文義證券及無因證券，
    票據上之權利義務，悉依票上所載文義定之在為前提，是以
    執票人行使票據上權利時，就其基礎之原因關係確係有效存
    在，固不負舉證責任。惟兩造均主張系爭本票交付之原因關
    係為消費借貸，票據債務人抗辯未收受借款，消費借貸未成
    立，則就借款已交付之事實，自應由執票人負舉證責任（最
    高法院八十八年度台簡上字第五五號、八十九年度台上字第
    八五號裁判意旨參照）。經查：
  (一)本件上訴人主張被上訴人向其借貸八十三萬元，並提出借據
    影本一紙為憑，被上訴人雖坦承有簽立借據之事實，惟否認
    曾收受該筆金錢之交付。依上訴人提出之借據，固可認當事
    人間存有借款之約定，但金錢借貸為消費借貸契約之一種，
    必以交付金錢為契約生效要件，本件貸與人即上訴人出具之
    借據，僅載明借貸金額、日期，並未表明已收到借款，致不
    足證明有交付借款之事實，且被上訴人對之又有爭執，上訴
    人自須就交付借款之事實負舉證責任。參諸上訴人於原審九
    十五年八月八日言詞辯論時稱：「〔八十三萬是拿現金給被
    告（即被上訴人）？〕是的。」、「（拿現金給被告時，你
    有碰到乙○○？）當初我們沒有講話，但是我有看到他，當
    時是楊竣創說好的。」、「（你有看到楊竣創親手將八十三
    萬元交予被告？）沒有。」及「（有無證據證明交錢給被告
    ？）無。當時沒經驗。」等語（見原審卷第六十三至六十五
    頁），然於本院九十六年四月十七日言詞辯論時，上訴人之
    訴訟代理人則到庭稱：「（借款是如何交付？）本件是由楊
    竣創引介認識被上訴人，上訴人將錢交給楊竣創，由楊竣創
    直接交給被上訴人，當時三人均在場。是交八十三萬元現金
    。」等語，而訴訟代理人為訴訟行為，係本於當事人之授權
    以自己之意思為之，其所為事實上之陳述，除經到場之當事
    人本人即時撤銷或更正外，其效果即及於當事人本人（最高
    法院四十九年台上字第二三六二號判例意旨參照），本件上
    訴人既未到庭陳述，則其訴訟代理人陳述之效果自當及於上
    訴人本人。上訴人既稱未見到楊竣創交付金錢予被上訴人，
    何以又稱當時三人均在場？可知上訴人前後供述不一，其供
    述自難憑採。
  (二)再上訴人因犯常業重利罪，經台灣台中地方法院以九十四年
    重訴字第一六八０號判決判處有期徒刑一年六月，並因共同
    連續私行拘禁，而處有期徒刑十月等情，有該院判決書一份
    附卷可按。另訴外人楊竣創因犯常業重利罪，且為累犯，經
    台中地方法院以九十五年重訴緝字第四三號判決判處有期徒
    刑一年六月，又共同連續私行拘禁，且為累犯，而處有期徒
    刑十月，訴外人楊竣創並於九十五年三月二十一日撤回全部
    上訴而告確定等情，亦有該院判決書及台灣高等法院台中分
    院撤回筆錄各一份附卷可稽（見原審卷二第三十、三頁），
    則被上訴人指稱上訴人與訴外人經營地下錢莊，借據係受脅
    迫下所簽寫等語，尚非無據。又上訴人並未能舉出其他事證
    證明確有交付八十三萬元借款予被上訴人，是其以借據、本
    票均屬真正，且上訴人涉犯強制罪部分，業經台中地方法院
    檢察署為不起訴處分，顯無脅迫被上訴人云云置辯，亦不足
    採信。
五、綜上，本件上訴人主張與被上訴人間存有消費借貸關係，惟
    經被上訴人予以否認，揆諸前揭裁判意旨，上訴人就已交付
    借款予被上訴人之事實，負有舉證之責。上訴人除提示前開
    被上訴人簽寫之借據外，並未提出其他相關證據以實其說，
    則原審於斟酌全辯論意旨及依調查證據之結果，駁回其訴，
    核無不合。上訴人猶執前詞，指摘原判決不當，求予廢棄，
    為無理由，應予駁回。
六、本件事證已臻明確，兩造其餘攻擊防禦方法及證據資料，核
    與本件判決結果不生影響，不予一一論述，併予敘明。
六、據上論結，本件上訴為無理由，依民事訴訟法第四百四十九
    條第一項、第七十八條，判決如主文。
中　　華　　民　　國　　96　　年　　4 　　月　　30　　日
　　　　　　　　　  民事第四庭　審判長法　官    王惠一
　　　　　　　　　　　　　　　        法　官    王浦傑
　　　　　　　　　　　　　　　        法　官    蘇重信
上為正本係照原本作成。
不得上訴。
中　　華　　民　　國　　96　　年　　4 　　月　　30　　日
                                      書記官    黃文生
